【裁判字號】    94,聲判,48
【裁判日期】    950206
【裁判案由】    聲請交付審判
【裁判全文】
臺灣士林地方法院刑事裁定              94年度聲判字第48號
聲  請  人  乙○○
代  理  人  李育錚律師
            鄭仁哲律師
            胡智忠律師
被      告  甲○
            葉素珍
上列聲請人因告訴被告等侵占等案件，不服臺灣高等法院檢察署
檢察長於中華民國94年9 月29日駁回再議之處分（94年度上聲議
字第2271號），聲請交付審判，本院裁定如下：
    主  文
聲請駁回。
    理  由
一、聲請交付審判意旨略以：
  (一)證人葉東波之證詞顯不實在：
    1.先母葉清秀於民國（下同）91年12月20日緊急住院，一入
      院即因休克不省人事送往加護病房急救，直到92年3 月8
      日病逝為止，一直待在加護病房，怎會有清楚之意識去交
      待他人代其處理財務，更無可能返家找出存摺、印章、身
      分證、定存單、股票、土地權狀等資料，帶到長庚醫院交
      予被告甲○及葉素珍處理；且倘先母葉清秀有委請被告甲
      ○、葉素珍處理財務之必要，因其長期與被告葉素珍同住
      ，大可趁其思緒清楚的時候，將所保管之財物及文件交予
      被告葉素珍及甲○，並作清楚之分配與交代，然先母葉清
      秀身體健康時，均不曾為之，直到昏迷住院後，證人葉東
      波始稱先母葉清秀於此時曾交代被告葉素珍及甲○將其存
      款一一提領，顯不符常理。
    2.證人葉東波長期與告訴人不睦，且於遺產分配上，係與被
      告甲○、葉素珍立於同一陣線，意圖共同瓜分此部分之遺
      產，因此其證言自會偏袒於被告甲○及葉素珍。又於長達
      數月之住院期間，證人葉東波並非經常前往醫院探視先母
      葉清秀，且其又非專業醫生，如何能確實掌握先母葉清秀
      之精神狀態，因此其明確指出先母葉清秀於加護病房期間
      意識清楚，顯屬不實。
    3.證人葉東波證述先母葉清秀曾委請被告甲○、葉素珍代其
      提領存款，即足以證明先母葉清秀不欲由證人葉東波插手
      其財務問題，依常理，先母如果要對被告甲○、葉素珍交
      代，亦會避開有其他人（包括葉東波）在場之場合，從而
      ，證人葉東波如何知道先母葉清秀曾將印章及相關物件交
      予被告甲○、葉素珍，並清楚交辦如何處理，且假設其確
      曾目睹，為何未能清楚交代何時、何地及先母葉清秀所囑
      託之詳細內容？
    4.證人葉東波證稱臺灣士林地方法院檢察署他字第3123號卷
      第145 頁書據上之簽名，確為先母葉清秀之字跡，然筆跡
      是否相符，尚應比對先母葉清秀之字跡，但原檢察署卻未
      曾為任何鑑定或比對，僅憑證人葉東波片面之詞，且未徵
      詢聲請人之意見，即認定該書據上之簽名為先母葉清秀所
      親簽，顯屬率斷。
    5.證人葉東波證稱，先母葉清秀醫藥費用及喪葬費用均由被
      告葉素珍所支付云云。惟證人葉東波平日住在臺北，與被
      告葉素珍相隔二地，平時又未時常保持聯繫，卻能對被告
      葉素珍所有代墊費用瞭若指掌，顯有怪誕。又被告葉素珍
      如何支出費用、支出金額、項目如何，證人葉東波均無法
      詳細說明，為釐清案情，自應令被告葉素珍提出相關單據
      以證其詳，但原檢察署卻怠為是項調查，徒憑證人葉東波
      語焉不詳之證詞，即認定因被告葉素珍長久以來代墊醫藥
      費及喪葬費，進而推論被告甲○盜領先母郵局存款目的在
      償還上開費用，顯有速斷之嫌。
    6.證人葉東波曾於68年間冒用先母葉清秀之簽名偽造文書，
      致使先母葉清秀遭受連累，與證人葉東波共同被判刑二個
      月，致先母傷心欲絕，因此先母葉清秀絕不會在其面前交
      待財產處理事宜。
  (二)原檢察署認定先母葉清秀於住院期間之意識狀況所憑之診斷
    證明，上面除記載先母病因「胃癌」外，僅記載何時入院何
    時出院，至於先母葉清秀詳細之精神狀況，於該診斷證明隻
    字未提，如何能憑這紙簡單之診斷證明，推論先母於加護病
    房期間，意識仍十分清醒？
  (三)被告甲○證述時，檢察官未依法要求其具結，依法被告甲○
    之證言即無法援用，但於不起訴處分書及再議處分書中卻將
    被告甲○未經具結之證述加以援用，原檢察署於調查程序上
    顯有重大疏失。
  (四)被告甲○於葉清秀往生後，未經全體繼承人之同意，即擅自
    取走屬於全體繼承人公同共有之存款，不論對於全體繼承人
    ，抑或葉清秀，皆屬無制作全人冒用其他有制作權人名義所
    為，因此其行為不僅為民事上無權處分之範疇，依我國刑法
    上之通念，亦與刑事上之偽造文書構成要件相符。又若被告
    葉素珍確有代墊醫療費用及殯葬費用之事實，大可向全體繼
    承人要求自遺產中取償，何須大費周章，委由被告甲○去盜
    領存款，且代墊之人係被告葉素珍，為何被告甲○甘心為了
    被告葉素珍從事違法之行為？故被告甲○辯稱其領取新台幣
    （下同）六千元之存款，係為支付被告葉素珍所代墊之費用
    云云，顯不符常情，再者，被告甲○是否依其所述，於何時
    何地，確實把所冒領之六千元全數交予被告葉素珍，代全體
    繼承人清償被告葉素珍所墊付之費用，原檢察署亦未詳查，
    即憑被告甲○、葉東波等人之供述，認被告甲○冒領六千元
    存款並無侵占犯意，顯有速斷之嫌。
  (五)聲請人之告訴意旨，除包括被告甲○、葉素珍以偽造文書方
    式，冒領先母葉清秀之存款外，亦包括渠等二人侵占先母葉
    清秀之股票、土地所有權狀等財產或文件，然此部分於不起
    訴處分書及再議處分書中卻隻字未提，根本未為任何調查，
    因此原檢察署顯有應調查而未調查之違誤。
  (六)臺灣士林地方法院檢察署他字第3123號卷一第145 頁之授權
    書，其內容雖為「我葉清秀全權委託三女葉素珍處理本人所
    有存款」，但卻出現二個「葉清秀」之簽名，且此二個簽名
    字跡明顯不同，顯違背一般常情；且此授權書上二個「葉清
    秀」之字跡，亦與先母葉清秀於圓覺寺開發公司籌備會召集
    人名冊及會議紀錄上所親簽之字跡出入甚大，原檢察機關未
    為任何調查，徒憑證人葉東波不實證詞，即認定授權書為先
    母所親簽，足見其調查程序極為草率，枉顧聲請人之權益。
  (七)臺灣士林地方法院檢察署他字第3123號卷一第128 頁之辦理
    解約授權書，其上二個「葉清秀」之字跡，不但與被告自行
    提供之授權書（見他字卷第145 頁）上「葉清秀」字跡有異
    ，亦與聲請人提出之圓覺寺開發公司籌備會召集人名冊及會
    議紀錄上先母葉清秀親筆字跡有所出入，顯見該解約授權書
    並非真實；又先母葉清秀於91年12月20日緊急住院，一入院
    即送加護病房急救，意識狀態已不清楚，亦喪失正常書寫文
    字之能力，此觀之同卷第146 頁上葉清秀之字跡即可證明，
    而該解約授權書係91年12月23日所撰，此時先母葉清秀已住
    進加護病房，根本無清楚意識可以交待被告甲○代為整理存
    款，縱使書寫文件，字跡亦不可能如解約授權書上工整清楚
    ，顯見該文件確為被告等人所偽造；再者，被告葉素珍自稱
    於91年12月10日曾獲先母授權處理其所有存款，並提出授權
    書為證，倘先母既委託被告葉素珍處理其存款，豈有可能於
    相隔十三日後，再委請被告甲○辦理定存解約？是被告葉素
    珍及甲○是否均獲得先母之授權，顯有疑義。
二、本院查：
  (一)按告訴人不服上級法院檢察署檢察長或檢察總長認再議為無
    理由而駁回之處分者，得於接受處分書後十日內委任律師提
    出理由狀，向該管第一審法院聲請交付審判。法院認為交付
    審判之聲請不合法或無理由者，應駁回之。刑事訴訟法第
    258 條之1 、第258 條之3 第2 項前段，分別定有明文。又
    向法院聲請交付審判，係新增對於「檢察官不起訴或緩起訴
    裁量權」制衡之一種外部監督機制，法院僅就檢察官所為不
    起訴或緩起訴之處分是否正確加以審查，以防止檢察機關濫
    權，法院並非檢察官之延伸，法院亦不負擔偵查之作為。依
    此立法精神，同法第258 條第3 項規定法院審查聲請交付審
    判案件時「得為必要之調查」，其調查證據之範圍，自應以
    偵查中曾顯現之證據為限；而同法第260 條對於不起訴處分
    已確定或緩起訴處分期滿未經撤銷因發現新事實新證據者得
    再行起訴之規定，其立法理由說明該條所謂不起訴處分已確
    定者，包括「聲請法院交付審判復經駁回者」之情形在內，
    是前述「得為必要之調查」，其調查證據範圍，更應以偵查
    中曾顯現之證據為限，不得就告訴人新提出之證據再為調查
    ，亦不得蒐集偵查卷以外之證據，否則，將與刑事訴訟法第
    260 條之再行起訴規定，混淆不清，亦將使法院兼任檢察官
    而有回復「糾問制度」之虞；且法院裁定交付審判，即如同
    檢察官提起公訴使案件進入審判程序，是法院裁定交付審判
    之前提，必須偵查卷內所存證據已符合刑事訴訟法第251 條
    第1 項規定「足認被告有犯罪嫌疑」檢察官應提起公訴之情
    形，亦即該案件已經跨越起訴門檻，否則，縱或法院對於檢
    察官所認定之基礎事實有不同判斷，但如該案件仍須另行蒐
    證偵查始能判斷應否交付審判者，因交付審判審查制度並無
    如同再議救濟制度得為發回原檢察官續行偵查之設計，法院
    仍應依同法第258 條之3 第2 項前段規定，以聲請無理由裁
    定駁回。
  (二)上開聲請交付審判理由之審酌：
    按犯罪事實應依證據認定之，無證據不得認定其犯罪事實，
    刑事訴訟法第154 條第2 項定有明文。又告訴人之告訴，係
    以使被告受刑事追訴為目的，是其陳述是否與事實相符，仍
    應調查其他証據以資審認（最高法院52年臺上字第1300號判
    例參照）。經查：
    1.證人葉東波即葉清秀之長子於93年12月24日偵查時證稱：
      「（母親住院後意識是否清楚？）母親大都意識清楚，也
      能表達意見。住院期間也曾出院過」、「（母親何時意識
      不清？）過世前二星期在加護病房內才意識不清，但有時
      意識清楚時因插管不能說話，但也可寫字」等語（見第31
      23號卷一第136 至137 頁），核與被告甲○於92年12月23
      日偵查中供稱：「我有去北投郵局領一筆112 萬880 元定
      存，活儲6000元。媽91年9 月在榮總診斷病危後，媽在竹
      東拿印章與身分證交給我的，媽平常與葉素珍住在竹東。
      我有幫忙照顧。媽說擔心秋波會找葉素珍麻煩。他說要把
      錢領出來匯給葉素珍的帳戶。因平常都是葉素珍扶養的。
      我有拿媽的印章與證件領錢匯到葉素珍之夫黃增奎竹東郵
      局的帳戶」、「（91年10月有去領45萬多的定存？）是。
      都是我領的，錢應該是交給媽」等語（見第3123號卷一第
      72頁），於93年12月24日偵查時供稱：「（你的母親是葉
      清秀？）是，她92年3 月18日過世，過世前她住在新竹與
      葉素珍同住二十幾年」、「（母親有說他的存款如何處理
      ？）因乙○○有時會到醫院與母親吵，故母親會將事情交
      由我與葉素珍處理，母親要我將錢匯到葉素珍那裡。當時
      母親說此話時，在美國的大姊與日本的妹妹都知道」等語
      （見第3123號卷一第136 至137 頁），及被告葉素珍於92
      年12月23日偵查中供稱：「（92年1 月27日的尊賢郵局的
      489 萬？）是建華華信的。92年12月27日我去領的。我媽
      交待給我的，我匯到我的帳戶。91年11月開刀後媽就把印
      章交給我，因媽出院後住我家。媽交待給我華信489 萬67
      80元、華南197 萬、郵局112 萬880 元。六千元是老人年
      金。因喪葬費都是我出的，91年12月14日星期六所有兄弟
      姊妹，除了葉素貞住日本未到以外，都到我家來談。當時
      媽在，交待說已被我扶養那麼多年，以後錢要給我夫黃增
      奎」、「（其他兄弟姊妹在當天91年12月14日有在場，知
      此事？）知道」等語（見第3123號卷一第72至73頁）、於
      94年1 月18日偵查中供稱：「（你母親過世前與誰住？）
      與我住二十幾年」、「（母親死後有財產？）生前就將他
      的財產交待清楚，母親在91年12月14日將所有兄弟姊妹叫
      到我竹東家中，除了在日本的妹妹外，都到。除我母親外
      ，還有二個哥與二個姊姊及我共五人。母親說對大家說我
      已沒有錢了，要看病及辦喪事的錢要大家出，因他說已欠
      我先生太多債了。乙○○當時說每人先拿十萬元，但事實
      上並沒有人拿錢出來」、「（可否就你母親生前的財產，
      他交待如何處理？）91年9 月我母親在台北榮總住院，診
      斷結果是胃癌末期。母親已知身體不好，母親告訴我說將
      他的錢轉出來到他的帳戶去，他要我全權處理，並要把錢
      還我先生，如有剩下，要我救濟沒有錢吃飯的人。母親在
      死前二、三年只要有兄弟聚會的時候，就會提出將錢交我
      處理。有時乙○○也在場」、「（母親住院，醫藥費用、
      喪葬費是誰出？）都是我出的」、「（母親在91年12月神
      智清楚否？）清楚。91年12月9 日母親還住我家，12月19
      日才住林口長庚」等語（見第3123號卷二第2 至3 頁）並
      無不符；且稽諸葉清秀晚近二十餘年來與被告葉素珍同住
      ，其生活起居均受被告葉素珍夫婦照顧，被告甲○亦有幫
      忙照顧，是葉清秀於年老力衰時，將財物、印章、身分證
      件交由與其最親近之子女葉素珍、甲○，由渠等代為提領
      、保管，亦符常情。而證人葉東波係被告二人之兄，但其
      證詞非無證據能力，且其證述內容既與被告二人供述情節
      互相吻合，則其證詞應屬真實，自堪採信。至證人葉東波
      之證詞有無如聲請人所指述係出於偏頗或故意歪曲事實等
      情，另需積極證據佐證，不得僅憑聲請人之片面指述，即
      遽論證人之證詞不實或應為相反之認定。
    2.葉清秀於91年12月20日住院至92年3 月8 日辭世之間，其
      意識大都清楚，直至過世前的二星期始陷入昏迷，住進加
      護病房等情，除有長庚醫院之病歷資料附卷可稽外，亦經
      證人葉東波於偵查中證述屬實，已如前述，而卷附之長庚
      醫院葉清秀之病歷中，附有葉清秀於住院期間每日之護理
      紀錄單，明確紀錄葉清秀每日之病情變化，足見聲請人所
      指稱原檢察機官係憑診斷證明一紙推論得知葉清秀住院時
      之精神狀況，顯非實情。
    3.按認定犯罪事實之證據資料，必須係未經禁止使用，且經
      嚴格證明之合法調查程序後，始能作為裁判之基礎，而調
      查證據之程序，應於審理期日進行，始符合刑事訴訟法之
      直接審理原則、言詞審理原則、公開審理原則。檢察官於
      偵查階段所蒐集之證據僅係檢察官為避免濫訴，侵害被告
      之權益及浪費國家司法資源，用以判斷是否足認被告成立
      犯罪之標準（即是否達到起訴之門檻），故被告於偵查中
      非以證人身分作證之供述，本無須具結，其供述並無礙檢
      察官於偵查階段引為對事實認定之證據。是以，聲請人認
      被告甲○於偵查中未經具結之供述，不得作為認定事實之
      證據而加以援用，容有誤會。
    4.被告甲○於偵查中辯稱其於葉清秀死亡後之92年3 月27日
      提領葉清秀北投尊賢郵局存款六千元，係交與被告葉素珍
      支付醫療及殯葬費用等語，核與被告葉素珍之供詞相符，
      又葉清秀係於92年3 月8 日過世，當時確有支出醫療、殯
      葬費用之需求，且此醫療、殯葬費用均由被告葉素珍負責
      支付等情，亦據證人葉東波證述屬實，足見被告甲○提領
      葉清秀所有存於北投尊賢郵局之六千元交付被告葉素珍支
      付上開應由遺產及全體繼承人共同負擔之費用，既於客觀
      上未生損害於他人，且於主觀上亦無不法所有之意圖，自
      與刑法上偽造文書、侵占罪之構成要件不符。
    5.聲請人指述被告甲○、葉素珍侵占葉清秀之股票、土地所
      有權狀等財產或文件等情，然被告甲○、葉素珍因其先母
      遺產糾葛而拒絕交出此等文件或分配，此乃葉清秀遺產分
      配之問題，係屬民事繼承事件，應循民事訴訟途徑解決，
      非屬刑事偵查之範疇，自與刑法上侵占罪無涉。
    6.至臺灣士林地方法院檢察署92年度他字第3123號卷一第14
      頁與第118 頁之授權書及解約授權書上之字跡，經本院以
      肉眼觀察結果，91年12月10日書寫之授權書與91年12月23
      日書寫之解約授權書，其上「葉清秀」三字，其筆跡乍看
      之下雖非百分之百完全一致，然依一般人理解可得，凡因
      書寫工具、紙張之不同，兼以書寫當時之環境、書寫者之
      態度、是否刻意書寫等各項因素，縱係同一人於同一份文
      件內所書寫之相同文字，因受上開各種因素影響，其顯示
      出之筆跡亦未必相同，更遑論係不同時空背景下所為者，
      而本件聲請人雖有質疑，並提出圓覺寺開發公司籌備會召
      集人名冊及會議紀錄為證，然就其所陳各節，或係出於聲
      請人單方之論述或質疑，或仍須進一步蒐集調查及他證據
      始能加以證明之事項，本院復查無其他積極證據足認被告
      有聲請人指述之犯行，揆諸上揭說明，本院依法並無負擔
      偵查作為之責任。且交付審判之准許即如同提起公訴進入
      審判程序，本件聲請人所指摘應調查事項而未調查之情形
      ，在未經調查之前，仍無從認定聲請人所告訴之事實真相
      如何，有多少可信度，從表面審查，本院認為仍不足以動
      搖原處分書所作不起訴之判斷，依現有證據所能證明被告
      所涉嫌疑，尚不足以跨過起訴之門檻。
三、綜上所述，原不起訴處分書及聲請再議處分書既已詳予調查
    偵查卷內所存證據，並敘明所憑證據及判斷理由，既無積極
    證據證明被告甲○、葉素珍二人涉有聲請人所指訴之偽造文
    書、侵占犯行，尚難以聲請人之片面指訴，遽認被告二人涉
    有本件犯行，且原處分所載證據取捨及事實認定之理由，尚
    無違背經驗法則或論理法則之情事，是原檢察官及臺灣高等
    法院檢察署檢察長以被告犯罪嫌疑不足，分別予以不起訴處
    分及駁回再議之聲請，並無不當。本件聲請交付審判意旨仍
    執前詞，對於原處分漫加指摘求予審判，顯無理由，應予駁
    回。
四、依刑事訴訟法第258 條之3 第2 項前段，裁定如主文。
中    華    民    國    95    年    2     月    6     日
                  刑事第四庭審判長法  官  謝  靜  恆
                                  法  官  許  碧  惠
                                  法  官  周  明  鴻
以上正本證明與原本無異。
本件不得抗告。
                                  書記官  楊  哲  偉
中    華    民    國    95    年    2     月    14    日


司法院資訊處製作；財團法人民間司法改革基金會備份。
